【裁判字號】    87,上易,3213
【裁判日期】    890222
【裁判案由】    公共危險
【裁判全文】
台灣高等法院刑事判決                          八十七年度上易字第三二一三號
    上  訴  人  臺灣桃園地方法院檢察署檢察官
    被      告  甲○○
                丙○○
                乙○○
    共      同
    選任辯護人  林永頌
                辜郁雯
右上訴人，因被告公共危險案件，不服臺灣桃園地方法院八十七年度易字第二四三號
，中華民國八十七年三月二十七日第一審判決（起訴案號：臺灣桃園地方法院檢察署
八十六年度偵字第一四八八九號），提起上訴，本院判決如左：
        主  文
上訴駁回。
        理  由
一、公訴意旨略以：被告甲○○、丙○○及乙○○等三人分係桃園縣龜山鄉○○○路
    ○段五十號中國石油股份有限公司桃園煉油廠（下稱中國石油公司）第二重油脫
    硫工場之總領班及操作員，負責Ｍ─四一○三號高壓循環過濾器南側蓋板歲修拆
    開後再加蓋工作，應注意上下螺栓臂對稱固定，以防鎖緊面不平均，依當時情形
    亦無不能注意之情事，詎疏未注意而偏離中心線，嗣於民國（下同）八十六年五
    月二十九日下午四時三十分許，該機組進行隔離查漏工作，壓力升至一百㎏／Ｃ
    ㎡時端板蓋無法承受，大量氫氣瞬間噴出，致墊圈斷裂脫落，使之破損失去效用
    ，高壓氫氣噴出摩擦生熱起火燃燒爆炸，並波及震壞附近廠外桃園縣龜山鄉亞洲
    企業大樓之住戶李詩基及何震勳等人之房屋門窗等裝潢，致生公共危險，嗣經人
    發現火警，報警處理，並經工作人員等合力灌救，將火撲滅。因認被告三人均涉
    有刑法第一百七十六條、第一百七十五條第三項之罪嫌云云。
二、按犯罪事實應依證據認定之，無證據不得推定其犯罪事實，刑事訴訟法第一百五
    十四條定有明文。公訴人認被告三人犯罪，無非以被告之供陳及證人曾繁鑫、李
    詩基及何震勳之證詞，及台灣省政府勞工處北區勞工檢查所職業災害檢查報告書
    、桃園縣警察局火災調查報告書及工業技術研究院原因調查鑑定報告為論據。惟
    訊據被告甲○○、丙○○、乙○○三人均堅決否認有公共危險之犯行，均辯稱：
    並未就端板蓋如何上鎖專作訓練，其等係依螺絲位置對準為據，均有依程序操作
    ，至於工業技術研究院原因調查鑑定報告指稱：端板蓋蓋上時位置稍有不夠精準
    ，即會造成鎖緊面不平均云云，只是一個假設結論，不應認其等有過失等語。經
    查：
  (一)工業技術研究院八十六年七月之中國石油公司桃園煉油廠第二重油脫硫工場氣爆
    原因調查鑑定報告摘要第五點指稱：研判最初洩漏源在Ｍ─四一Ｏ三西側法蘭或
    蒸氣連接管線法蘭之可能性較大，但因經火災燃燒後，法蘭墊圈環可能已高溫變
    形，且法蘭螺拴已略鬆脫，「無法確實判斷係墊圈環損壞或螺拴未鎖緊導致可承
    受壓力降低而造成氫氣外洩」。是工業技術研究院在鑑定報告中並不確定實際發
    生災害之原因。
  (二)公訴人係以工業技術研究院就中國石油公司桃園煉油廠第二重油脫硫工場氣爆原
    因調查鑑定報告（補充說明）第一頁指稱：九月二日會同檢察官再至現場觀察，
    初步疑似橡膠墊圈材料問題（經過火災難以確認；桃廠所提供之新品因屬橡膠成
    品，無法進行ＡＳＴＭ標準測試，且無法與燃燒後之橡膠進行機械強度之比對測
    試）。稍後再至現場檢視並與中油人員討論，發現端板蓋之上下螺栓臂（Ｄ─Ｂ
    ＯＬＴＡＲＭ）不對稱偏離中心線．．．。Ｍ─四一Ｏ三端板蓋於拆開後再重新
    蓋上時位置如果稍有不夠精準，即會造成鎖緊面不平均，壓力提昇至較高之一Ｏ
    ＯＫＧ／Ｃ㎡Ｇ無法承受，大量氫氣瞬間噴出，致墊圈斷裂脫落，且氫氣噴射產
    生之引火能量及氣雲量達到爆炸條件所致等語，認被告三人於重新蓋上上、下螺
    栓臂時，未注意對稱固定，以防鎖緊面不平均，而有過失云云。惟工業技術研究
    院前揭補充說明「先」係以「認定疑似橡膠墊圈材料問題所致」，後因橡膠材料
    無法鑑定，再稱「如果」「端板蓋於拆開後重新蓋上時，位置稍有不夠精準」，
    則會造成鎖面不平均，．．．達到爆炸之條件。是工業技術研究之前揭補充說明
    仍維持原鑑定報告（即八十六年七月之鑑定報告）之「墊圈材料有問題或螺栓未
    鎖緊」導致氫氣外洩造成事故之結果。即補充說明亦未就事故發生原因予以明確
    確定。是自不能僅以工業技術學院前揭補充說明之假設情況所推定之結論，認定
    本件事故發生確因「端板蓋於拆開後重新蓋上時，位置不夠精準」所致，而認定
    「被告有未確實蓋上端板蓋之過失」。
  (三)如前工業技術研究院之補充說明：「稍後再至現場檢視並與中油人員討論，發現
    端板蓋之上下螺栓臂（Ｄ─ＢＯＬＴＡＲＭ）不對稱偏離中心線。惟此端板蓋之
    上下螺栓臂偏離中心線可因人為操作不當致偏離中心線，亦可因氫氣大量瞬間噴
    出爆炸後所致，而本件工業技術學院係於爆炸後方至現場勘查得知「上下螺栓臂
    不對稱偏離中心線」，然如前所述二者均有可能，故難認定究係何原因所造成「
    不對稱偏離中心線」。
  (四)縱係被告等人於重新蓋上端板蓋時，「位置稍有不夠精準」，惟觀諸卷附中國石
    油股份有限公司中區煉製組工作指導書之第二重脫硫工場開、停爐工作指導書並
    未專就開爐時端板蓋之上鎖做規定，被告等人自無從得知如何方能「精準」使上
    下螺栓臂對稱且不偏離中心線。且端板蓋拆開後重新蓋上，已無從由外觀上得知
    是否「位置精準」，而只能從端板蓋外觀上「目測」螺栓臂是否對稱，亦即理論
    上僅有靠查漏程序或更精密之儀器測試方能檢出「是否精準蓋上」。另參酌卷附
    中國石油公司中區煉製組工作指導書之第二重油脫硫工場開、停爐工作指導書所
    載：開爐步驟係吹驅、查漏、保壓後，再引入氫氣，建壓至與氫氣系統平衡，再
    點火、提溫、昇壓（由２０至４０至７０至１００至１２０ＫＧ／Ｃ㎡）、查漏
    等程序。既有查漏程序，則於開爐時，漏氣係可容許的之情，益可知被告等人並
    無法於操作時確實檢出「位置精準」，自難科被告三人疏忽之責。
  (五)前揭鑑定報告改善建議欄下指出：Ｍ─四一Ｏ三在中油公司其他相同工場中並無
    此項設計，該設備所增加之管件連接、操作維修等皆增加了洩漏的機會，建議爾
    後再開爐時可「考慮停用」。又本次意外事故顯示本場之製程機械設備完整性相
    關工作仍有需加強及提昇之必要等語，更顯示Ｍ─四一Ｏ三本係不安全之設備。
    對此不安全之設備，理應於開爐前，實施高壓氣體設備耐壓試驗及氣密試驗（參
    見台灣省政府勞工處北區勞工檢查所就中國石油公司桃園煉油廠職業災害檢查報
    告書之本次災害可能之間接原因），惟依前揭中國石油公司中區煉製組工作指導
    書之第二重油脫硫工場開、停爐工作指導書所述亦未於開爐前實施高壓氣體設備
    耐壓試驗及氣密試驗，是本案應係中油桃園廠對於不安全之設備之規定工作程序
    有疏失所致，自難認定被告有過失。
  (六)綜上所述，並無明確證據足認本件事故係端板蓋未精準上鎖所致，且亦無證據足
    認被告三人於上螺拴臂時後位置未精準，被告三人所辯，尚可採信，此外復查無
    其他積極證據，足資證明被告三人之犯行，本件不能證明被告三人犯罪，原審因
    而對被告三人為無罪之諭知，經核並無不合。
三、檢察官上訴意旨略以：(一)遍觀原審判決，遽引工業技術研究院八十六年七月之鑑
    定報告，並兼引補充報告，指出前後二報告之差異，藉以模糊焦點，以達有利被
    告等之認定，似有意忽視為何會有前後報告存在之原因，令人殊感可惜。(二)前之
    報告僅認洩漏源在Ｍ─四一Ｏ三西側法蘭或蒸氣連接管線法蘭之可能性較大，無
    法確實判斷係墊圈損壞或螺栓未鎖緊導致可承受壓力降低而造成氫氣外洩，此項
    結果無法滿足偵查蒐證之目的，遂而有第二次之會勘，打開Ｍ─四一Ｏ三南側蓋
    板，發現端板蓋橡膠圈部分脫落，證實氫氣由此處瞬間噴出而導致爆炸，既而有
    此項發現，是即必探究現象之原因，檢察官遂於八十六年九月二日再會同相關單
    位到現場查勘，雖「初步」疑似橡膠墊圈材料問題，然經再度至現場檢視，最終
    始發現端板蓋之上下螺栓臂不對稱偏離中心線，是經此程序，工研院才據以製作
    後之補充報告，故補充報告最後一段「如果」二字之用語，並非如原審所述「假
    設情況」可比，實係參諸實際發生情況之推論用詞，從而本件事故發生應確係加
    蓋時上下螺栓臂未對稱固定，使緊鎖面不平均所致。(三)又查肇事後墊圈約有三十
    公分長呈扁平形狀，與其他部分不同，應係強力輾壓所致，此段顯未鑲入凹槽，
    因而於加蓋時僅被壓扁，從而造成缺漏，於壓力升高至一定程度，即極易由此缺
    口渲洩，使墊圈之效用完全喪失，原審未詳究附卷之肇事後墊圈被壓扁之事實，
    自有未當。(四)中油之生產過程等相關設備之良寙，攸關他人之生命、財產，且其
    任何差錯，甚或小小缺失，因均具高度危險性，將造成無可挽回之不幸與災難，
    即如本件加蓋過程，自當甚為嚴謹，採取高標準之安全作業方式，如被告三人於
    偵查中之供述，於設計上要求二人同時操作，所費時間甚長，可見鎖緊面是否平
    均，不得偏離中心線，此項注意之責，顯非如原審謂「係可容許的」，否則高度
    危險設備，一旦疏失肇事，致使人員傷亡，均呈可容許的，實難令常人心服，從
    而中油事故頻仍，亦應無何可指摘之處，其不合理之至，顯不言可喻。指原判決
    諭知被告三人無罪係屬不當云云。惟由前之所述，本件意外之發生，最初洩漏源
    在Ｍ─四一Ｏ三西側法蘭或蒸氣連接管線法蘭之可能性較大，但因經火災燃燒後
    ，法蘭墊圈環可能已高溫變形，且法蘭螺拴已略鬆脫，「無法確實判斷係墊圈環
    損壞或螺拴未鎖緊導致可承受壓力降低而造成氫氣外洩」。亦不能認定本件事故
    發生確因「端板蓋於拆開後重新蓋上時，位置不夠精準」所致，並進而認定「被
    告三人有未確實蓋上端板蓋之過失」。檢察官僅憑發生意外事故，即認定被告三
    人有過失，指摘原判決不當，尚有未洽，檢察官之上訴為無理由，應予駁回。
據上論斷，應依刑事訴訟法第三百六十八條，判決如主文。
本案經檢察官沈明彥到庭執行職務。
中      華      民      國    八十九    年      二      月    二十二    日
                            臺灣高等法院刑事第二十二庭
                                      審判長法  官
                                            法  官
                                            法  官
不得上訴。


司法院資訊處製作；財團法人民間司法改革基金會備份。
